【裁判字號】    97,台上,1790
【裁判日期】    970825
【裁判案由】    請求侵權行為損害賠償
【裁判全文】
最高法院民事判決            九十七年度台上字第一七九○號
上  訴  人  丁 ○ ○
訴訟代理人  黃 茂 松律師
上  訴  人  乙○○○
            丙 ○ ○
上二人共同
訴訟代理人  林 文 彬律師
被 上訴 人  甲 ○ ○
                      之3號
上列當事人間請求侵權行為損害賠償事件，上訴人對於中華民國
九十六年四月三十日台灣高等法院台中分院第二審判決（九十四
年度重上字第二號），提起上訴，本院判決如下：
    主  文
原判決關於命上訴人乙○○○、丙○○、丁○○給付及駁回乙○
○○、丙○○之附帶上訴暨該訴訟費用部分廢棄，發回台灣高等
法院台中分院。
    理  由
本件被上訴人甲○○主張：坐落彰化縣員林段第五一四之六○、
六一、六五、二四六等地號土地為兩造之被繼承人賴鳳儀、賴呂
招妹所有，其上門牌號碼彰化縣員林鎮○○街十號之房屋（包含
毗連之建號三三六及二號建物），其中建號三三六部分為被上訴
人甲○○及上訴人丁○○所共有，每人應有部分二分之一；另建
號二部分為賴鳳儀所有。賴鳳儀、賴呂招妹死亡後由被上訴人與
原審共同上訴人賴復章、黃賴月華、賴月惜、施賴月憧、林賴月
影等五人及上訴人丁○○暨訴外人賴鵬章（上訴人乙○○○之夫
、丙○○之父）共同繼承。另未經所有權登記部分（如原判決附
圖一所示代號Ａ４、Ｂ３、Ｂ５、Ｃ２、Ｃ３、Ｄ２、Ｄ３部分
）係利用建號三三六建物之結構所增建，附合成為該建物之重要
成分，已由建號三三六建物之所有人取得所有權。詎上訴人三人
未經房屋其他共有人全體之同意，於民國八十一年十二月四日擅
自將上開建號二及建號三三六第一至三樓暨增建部分之房屋（即
除如附圖一所示代號Ａ５、Ｂ４及建號三三六之第四層樓即附圖
一所示代號Ｄ１、Ｄ２、Ｄ３部分以外），出租與第三人喬吉食
品股份有限公司（嗣更名為喬吉國際興業股份有限公司，下稱喬
吉公司）獲取利益，已侵害被上訴人共有物所有權而受有利益，
致被上訴人受有損害，爰依民法第一百九十七條第二項之不當得
利、「準無因管理」之法律關係擇一求為，命上訴人乙○○○給
付新台幣（下同）二百三十三萬八千八百八十元、丙○○給付二
百三十九萬六千一百五十三元、丁○○給付二百十二萬九千七百
一十元及均自八十八年五月八日起算法定遲延利息之判決。（第
一審僅就建號三三六部分判命上訴人乙○○○給付十三萬八千七
百四十三元及丙○○給付四十六萬二千六百七十八元本息，而駁
回被上訴人其餘請求；兩造各就其敗訴部分提起上訴及附帶上訴
；原審就建號三三六部分命上訴人乙○○○再給付二百二十萬零
一百三十七元，丙○○再給付一百九十三萬三千四百七十五元，
丁○○給付二百一十二萬九千七百一十元本息，而駁回被上訴人
其餘上訴，並駁回乙○○○、丙○○之附帶上訴。關於駁回被上
訴人其餘上訴及關於全體上訴人就建號二之上訴部分，均未據聲
明不服）。
上訴人乙○○○、丙○○則以：伊於八十一年間將系爭房屋出租
前，曾以電話徵得共有人丁○○之同意，並請丁○○轉知其他共
有人，是被上訴人於伊出租時，即已知情。依最高法院六十五年
六月八日六十五年度第五次民事庭總會決定之（二），被上訴人
所能請求者，唯限於起訴前五年部分即八十六年八月三十日起至
喬吉公司八十八年五月八日遷讓止間之不當得利。如原判決附圖
一所示代號Ａ４、Ｂ３、Ｂ５、Ｃ２、Ｃ３、Ｃ４部分係賴鳳儀
所建，為兩造共有，非就建號三三六部分所附建。又乙○○○支
出之仲介費十五萬元，為必要費用，應予扣除；另乙○○○對被
上訴人尚有債權一百四十萬五千八百五十四元可資抵銷。上訴人
丁○○以：系爭房屋係乙○○○、丙○○出租於喬吉公司，伊並
未參與。被上訴人不當得利請求權，超過起訴前五年之利益請求
權應已罹於時效而消滅。八十六年四月二十四日乙○○○交付伊
六百九十四萬一千五百元，係乙○○○二人出租系爭房屋所收取
之租金，交付伊作為繳納兩造之被繼承人賴鳳儀、賴呂招妹之遺
產稅、滯納稅金罰鍰及違章建築罰鍰等之用；而伊已付遺產稅加
上滯納稅金罰鍰等項目，加計違章建築罰鍰，總共八百七十萬餘
元，故該筆款項六百九十四萬一千五百元，應自被上訴人所請求
之款項中扣除，另伊代繳之七百九十九萬四千三百二十四元遺產
稅，被上訴人甲○○等繼承人每人應分擔九十九萬九千二百九十
元之遺產稅額亦應返還伊。又乙○○○等二人應給付伊之房屋租
金為一千一百七十一萬三千七百八十六元，乙○○○等僅交付伊
六百九十四萬一千五百元，尚欠四百七十七萬二千二百八十六元
。八十七年度以前之房屋稅及九十年度以前之地價稅、遺產稅，
均係以伊一人在日本經商所得繳納等語。
原審廢棄第一審就被上訴人所為敗訴判決部分，改判命乙○○○
再給付二百二十萬零一百三十七元，丙○○再給付一百九十三萬
三千四百七十五元，丁○○給付二百一十二萬九千七百一十元本
息，而駁回被上訴人其餘上訴，並駁回乙○○○、丙○○之附帶
上訴（即除關於全體上訴人就建號二之上訴部分外），無非以：
乙○○○、丙○○出租系爭房屋予喬吉公司之事實，為兩造所不
爭，承租人喬吉公司履約期間，曾以租金所得人為丁○○並加記
其身分證號碼等資料，開立所得稅扣繳憑單五紙交付其使用，亦
為丁○○所不爭，當係丁○○曾提供其個人資料所致；參以系爭
租賃契約書上附註：「另一房屋所有人丁○○部分全權由乙○○
○代理處理」，並經乙○○○緊接簽名、蓋章，足以推知乙○○
○有代理丁○○簽定系爭租約之意思，喬吉公司並憑以開立所得
稅扣繳憑單予丁○○，可認喬吉公司於訂約時即可得而知丁○○
為出租人之一，雖丁○○否認授權，被上訴人亦未能證明丁○○
於訂約之前有授權乙○○○出租之行為，然由丁○○事後收受租
金、所得稅扣繳憑單，且簽立租金收據四紙交予乙○○○之行為
，堪認丁○○就乙○○○之無權代理行為已予事後默示承認，而
依民法第一百十五條規定溯及系爭房屋租約簽訂時發生效力，故
丁○○亦屬出租人之一。次查上訴人丁○○就系爭三三六號房屋
所有權應有部分僅有二分之一，上訴人三人未徵得共有人甲○○
之同意，而將該部分房屋出租，收取租金，就上訴人觀之，其不
當得利之來源，係因逾越其應有部分為使用收益（收取之租金）
；但就被上訴人方面觀之，則是其共有物之應有部分因上訴人之
上開侵權行為致受損害，僅其損害之金額，係以上訴人因侵權行
為就被上訴人之應有部分所收取之租金為計算標準而已，並非被
上訴人請求上訴人返還相當於租金之損害，是其侵權行為損害賠
償請求權縱因時效而消滅，被上訴人之不當得利返還請求權，仍
應適用民法第一百二十五條規定之十五年消滅時效。丁○○既為
系爭租約之出租人，乙○○○交付丁○○七百三十萬九千三百四
十元，簽收時均載明為收到「系爭房屋之租金」，該款自係其分
配系爭租金之行為，並非乙○○○交付或補貼給丁○○繳納遺產
稅之款項，則乙○○○即無主張伊對被上訴人有分擔八分之一之
不當得利債權可抵銷之餘地。而丁○○繳納之遺產稅、罰款、滯
納金及利息之總額為七百九十九萬四千三百二十四元，丁○○雖
抗辯係以其在日本經商所得繳納云云，然據被上訴人主張其等曾
與丁○○協議，由丁○○於八十至八十二年間以其上開擅自出租
系爭房屋予蕭柏材及三商行之租金所得繳納遺產稅、罰款、滯納
金及利息等情；參以丁○○於賴鳳儀於七十年八月間去世後，確
曾擅自將系爭建物出租予蕭柏材至七十五年間終止租約，復將系
爭房屋出租予三商行，租期至八十年九月三十日止，而丁○○於
日本並無任何事業及工作，其於台灣亦無任何事業及工作，且未
提出任何在日本經商之職業證明、獲利證明、由日本銀行匯款來
台及兌換成台幣之證明，尚難認其以在日本經商所得繳納鉅額遺
產稅。又依建物登記簿謄本所載系爭二號建物完成於三十一年間
，包括一層、騎樓及二層；而系爭三三六號建物建築完成於五十
五年間，增建前即有一層、二層、三層，五十八年間增建完成第
四層。系爭建物其中未經保存登記之如附圖二所示代號Ａ４、Ｂ
３、Ｃ２、Ｃ３部分，或為室內樓梯、樓地板、陽台等，就社會
及經濟機能、建物結構而言，既係與三三六號建物一起建築完成
，當係為增加三三六號建物之使用效益，並非獨立建物，且非經
毀損不能分離，復無獨立之出入口，堪認此等部分已成為建號三
三六號房屋之重要成分。以系爭租約出租予喬吉公司之範圍計算
，建號二部分為如附圖二所示代號Ａ１、Ａ２、Ｂ１等部分，合
計面積為二百三十三點六四平方公尺，建號三三六部分為如附圖
二所示代號Ａ３、Ａ４、Ｂ２、Ｂ３、Ｃ１、Ｃ２、Ｃ３等部分
，合計面積為三百七十點五八平方公尺，依面積比例計算，建號
三三六占總出租面積之百分之六一、建號二占總出租面積百分之
三九，以每月租金三十三萬元計算，建號三三六部分應為二十萬
一千三百元，租期為七十七個月，而甲○○之應有部分為二分之
一，故甲○○得請求丁○○等三人返還之利益金額為：七百七十
五萬零五十元，扣除甲○○已受領建號三三六之租金三十四萬六
千三百八十二元後，可請求之利益金額為：七百四十萬三千六百
六十八元。本件被上訴人既係請求利益之返還，自當以上訴人三
人所受利益之比例負返還之責任。其三人共收到租金二千五百四
十一萬元，除已交付丁○○之金額為七百三十萬九千三百四十元
，其餘由乙○○○、丙○○各分得二分之一即九百零五萬零三百
三十元。丙○○應返還租金利益之金額為：二百六十三萬六千九
百七十九元，扣除丙○○代繳公同共有遺產之房屋稅及甲○○地
價稅應負擔之部分二十四萬零九百七十八元，再加上返還甲○○
繳納之房屋稅應分攤部分一百五十二元，復扣除第一審已判命給
付四十六萬二千六百七十八元部分，應再給付一百九十三萬三千
四百七十五元。乙○○○應返還租金利益之金額為：二百六十三
萬六千九百七十九元，扣除乙○○○代繳公同共有遺產之房屋稅
及甲○○地價稅應負擔之部分二十四萬零九百七十九元，再扣除
乙○○○代繳之房屋稅及地價稅五萬七千二百七十二元，另加上
返還甲○○繳納之房屋稅應分攤部分一百五十二元，復扣除第一
審已判命給付十三萬八千七百四十三元部分，應再給付二百二十
萬零一百三十七元。丁○○實際收到之全部租金總額為七百三十
萬九千三百四十元；其應返還三三六建號租金利益之金額按其應
負返還利益之比例原為二百一十二萬九千七百一十元，加上甲○
○請求返還其代繳之八十八年度以前之房屋稅丁○○中應分攤之
金額九千四百三十四元，共應給付二百一十三萬九千一百四十四
元予甲○○，惟被上訴人甲○○僅聲明二百一十二萬九千七百一
十元，故僅能就此部分予以准許。因認被上訴人依不當得利之規
定請求乙○○○再給付二百二十萬零一百三十七元本息，丙○○
再給付一百九十三萬三千四百七十五元本息，丁○○給付二百一
十二萬九千七百一十元本息，尚屬有據，應予准許，逾此請求，
非法所許等詞，為其判斷之基礎。
民法第八百十八條所定各共有人按其應有部分，對於共有物之全
部有使用收益之權。係指各共有人得就共有物全部，於無害他共
有人之權利限度內，可按其應有部分行使用益權而言。是共有人
倘逾越其應有部分之範圍使用收益，致其所受利益超過其應有部
分比例，即難謂不應對他共有人負返還不當得利之責。查上訴人
丁○○與被上訴人甲○○就系爭三三六號房屋所有權應有部分各
二分之一，原審既認甲○○按該屋共有比例得分配之利益金額為
七百七十五萬零五十元，丁○○理應享有同額利益；而丁○○實
際收到乙○○○交付之租金總額（含建號二之租金）僅為七百三
十萬九千三百四十元；則丁○○收取建號三三六號房屋之租金額
是否逾越其應有部分比例，倘其所得租金額未逾越其應有部分比
例，其有無返還此利益予共有人甲○○之義務？即非無疑。原審
未詳為調查審認，遽以前揭理由為不利上訴人丁○○之認定，自
有未洽。又租金請求權因五年間不行使而消滅，為民法第一百二
十六條所明定；無法律上之原因而使用他人房屋，可能獲有相當
租金之利益亦為社會通常之觀念，名稱雖與租金異，然實質上仍
為使用房屋之代價，債權人應按時收取；其無法律上之原因而獲
得相當於租金之利益，致他人受損害者，如該他人返還利益請求
權已逾租金短期消滅時效之期間，對於相當於已罹消滅時效之租
金利益，自不得依不當得利之法則，請求返還。本件被上訴人甲
○○於九十一年八月三十日起訴，準此，起訴前五年部分即八十
六年八月三十日前之租金利益即不得請求返還；原審以租期為七
十七個月計算建號三三六部分相當於租金之利益，而未予釐清是
否已罹五年消滅時效期間，亦有未合。次查乙○○○、丙○○抗
辯：房屋租金包含使用基地之代價，應平分為土地及房屋所有等
語（原審卷一宗第一七七、一七八頁），參諸被上訴人提出之華
聲公司不動產鑑定報告亦謂系爭房屋出租時系爭房屋及系爭土地
之使用效益各占二分之一等語（見第一審員調字卷第六頁背面、
第四七頁），果爾土地之使用利益為何？攸關上訴人返還利益之
範圍，原審對此重要攻擊防禦方法未說明其取捨意見，亦嫌疏略
。上訴論旨，指摘原判決關於其不利部分為不當，求予廢棄，非
無理由。
據上論結，本件上訴為有理由。依民事訴訟法第四百七十七條第
一項、第四百七十八條第二項，判決如主文。
中    華    民    國  九十七  年    八    月  二十五  日
                      最高法院民事第七庭
                          審判長法官  劉  福  來
                                法官  陳  國  禎
                                法官  陳  重  瑜
                                法官  吳  謀  焰
                                法官  許  正  順
      本件正本證明與原本無異
                                      書  記  官
中    華    民    國  九十七  年    九    月    三    日
                                                    Ｒ


司法院資訊處製作；財團法人民間司法改革基金會備份。
